臺灣高等法院民事判決
111年度上易字第499號
上  訴  人  王麗霞  

被 上訴 人  陳俐帆  


訴訟代理人  張進豐律師
複 代理 人  梁雨安律師
訴訟代理人  郝宜臻律師
上列當事人間分配表異議之訴事件，上訴人對於中華民國111年3
月22日臺灣桃園地方法院111年度訴字第208號第一審判決提起上
訴，本院判決如下：
    主      文
原判決廢棄，發回臺灣桃園地方法院。
    事實及理由
一、按第一審之訴訟程序有重大之瑕疵者，第二審法院得廢棄原
    判決，而將該事件發回原法院，但以因維持審級制度認為必
    要時為限；又上開第二審法院之判決，得不經言詞辯論為之
    ，民事訴訟法第451條第1項、第453條定有明文。而所謂訴
    訟程序有重大之瑕疵者，係指第一審違背訴訟程序之規定，
    其違背與判決內容有因果關係，或因訴訟程序違背規定，不
    適於為第二審辯論及判決之基礎者而言。所謂因維持審級制
    度之必要，係指當事人於第一審之審級利益被剝奪，致受不
    利之判決，須發回原法院以回復其審級利益而言。再按原告
    之訴，依其所訴之事實，在法律上顯無理由者，法院得不經
    言詞辯論，逕以判決駁回之，民事訴訟法第249條第2項亦有
    明文。所謂原告之訴，依其所訴之事實，在法律上顯無理由
    者，係指依原告於訴狀內記載之事實觀之，在法律上顯然不
    能獲得勝訴之判決而言（最高法院62年台上字第845號判決
    先例參照）。故須原告所表明之起訴事實，不經調查即可認
    定在法律上顯無理由而不能獲得勝訴之判決者，始足當之。
    若就原告所主張之事實，仍須調查證據，方能判斷有無理由
    者，即非所謂顯無理由（最高法院69年台上字第42號判決先
    例、88年度台上字第634號判決意旨參照）。
二、上訴人於原審起訴主張：伊前向被上訴人承租門牌號碼桃園
    市○○區○○○街00號1樓之房屋（下稱系爭房屋），約定租期自
    民國107年12月10日起至109年12月9日止，每月租金新臺幣
    （下同）4萬3,000元，兩造因故於108年3月19日合意終止租
    約，伊已於108年4月間拆除系爭房屋之裝潢，並依被上訴人
    委任之仲介即訴外人邱婕俐指示，將系爭房屋鑰匙交付大樓
    警衛即訴外人王效先，是伊至遲於108年4月間即解除系爭房
    屋之占有，且於108年4月以後，對系爭房屋已無管領力。詎
    被上訴人竟執伊未交付鑰匙為由，對伊提起遷讓房屋之訴，
    而伊因焦慮症離家、未曾收到前揭訴訟之開庭通知，被上訴
    人雖取得勝訴判決（即原法院109年度簡上字第33號判決，
    下稱系爭執行名義），但是否合法容有疑義。嗣被上訴人執
    系爭執行名義聲請強制執行，經原法院民事執行處（下稱執
    行法院）以109年度司執字第108893號遷讓房屋強制執行事
    件（下稱系爭執行事件）受理之，執行法院針對系爭執行名
    義主文第3項，計算自108年5月15日起至110年3月11日止之
    懲罰性違約金及不當得利共計99萬7,390元，列於110年12月
    8日作成之分配表（下稱系爭分配表A）次序8，定於111年1
    月20日實行分配，伊於分配期日前已就上開懲罰性違約金及
    不當得利債權聲明異議，爰求為判命系爭分配表A次序8所列
    之懲罰性違約金及不當得利99萬7,390元應予剔除等語。（
    嗣因執行法院於111年3月8日重行製作分配表，惟關於上訴
    人異議部分之分配金額並無不同，上訴人爰將起訴聲明更正
    為：系爭執行事件於111年3月8日製作之分配表「表1」（下
    稱系爭分配表B）所載次序8「懲罰性違約金及不當得利」分
    配之99萬7,390元，應予剔除，不得列入分配。）
三、原審以本件上訴人為異議原因之事實，係發生於系爭執行名
    義109年8月11日言詞辯論終結前，故非上訴人得據以提起分
    配表異議之訴之事由，而認本件訴訟於法律上顯無理由，不
    經言詞辯論，逕以原判決駁回上訴人之訴。上訴人對原判決
    不服，提起本件上訴。
四、按執行名義成立後，如有消滅或妨礙債權人請求之事由發生
    ，債務人得於強制執行程序終結前，向執行法院對債權人提
    起異議之訴。如以裁判為執行名義時，其為異議原因之事實
    發生在前訴訟言詞辯論終結後者，亦得主張之。強制執行法
    第14條第1項定有明文。查系爭分配表A、B次序8之「懲罰性
    違約金及不當得利」，係自108年5月15日計算至110年3月11
    日止，此參系爭分配表A、B及本院公務電話紀錄即明（原審
    卷第28頁、本院卷第31頁、系爭執行事件卷第410至413頁）
    。而上訴人提起本件分配表異議之訴之原因，係主張伊於10
    8年4月間即已將系爭房屋返還予被上訴人，未再占有系爭房
    屋，伊於108年4月以後對系爭房屋已無管領力。則上訴人所
    主張其自系爭執行名義言詞辯論終結之109年8月11日（參原
    審卷第17頁）後，至系爭分配表A、B計算懲罰性違約金及不
    當得利之末日即110年3月11日止，並未占有、管領系爭房屋
    之情事，顯非系爭執行名義言詞辯論終結以前已發生之事實
    ，仍須待調查審理後，始能判定。原審逕以上訴人異議之原
    因事實，係發生於系爭執行名義言詞辯論終結前，上訴人不
    得據以提起本件分配表異議之訴，而認上訴人之訴顯無理由
    ，逕予駁回其訴，實有未洽，其程序顯有重大瑕疵。
五、綜上所述，本件原審之訴訟程序有重大瑕疵，而上訴人請求
    廢棄原判決發回原審重新審理（本院卷第58頁），故本件未
    能由兩造合意由本院自為實體裁判，以補正訴訟程序之瑕疵
    。為維持審級制度及保障當事人之程序權，自有將本件訴訟
    發回原審更為裁判之必要。從而，上訴人執此指摘原判決不
    當，求予廢棄，為有理由。爰不經言詞辯論，由本院將原判
    決廢棄，發回原法院更為適法之處理。
六、據上論結，本件上訴為有理由，依民事訴訟法第451條第1項
    、第453條，判決如主文。 　　
中　　華　　民　　國　　111 　年　　6 　　月　　7 　　日
                  民事第二庭    
                      審判長法  官  陳容正
                            法  官  紀文惠
                            法  官  劉素如
正本係照原本作成。
不得上訴。
中　　華　　民　　國　　111 　年　　6 　　月　　7 　　日
　　　　　　　　　　　　  　書記官  蔡明潔